【裁判字號】    94,上訴,2111
【裁判日期】    950329
【裁判案由】    殺人
【裁判全文】
臺灣高等法院臺中分院刑事判決        94年度上訴字第2111號
上  訴  人
即  被  告  丁○○
指定辯護人  楊俊樂律師
上列上訴人因殺人案件，不服臺灣南投地方法院94年度重訴字第
10號中華民國94年9月21日第一審判決 （起訴案號：臺灣南投地
方法院檢察署94年度偵字第1657號），提起上訴，本院判決如下
：
    主  文
上訴駁回。
    事  實
一、丁○○與張武助係隔壁鄰居，民國88年九二一大地震後因房
    屋排水問題與張武助發生糾紛，後又因懷疑張武助對其下符
    咒，且與其妻有曖昧關係，張武助懷恨在心。94年4月27日1
    9時30分許，丁○○駕駛車牌號碼RA-5392號（已繳銷車牌）
    之福特藍色自小貨車行經南投縣竹山鎮○○里○○路名竹大
    橋台三線公路 225.6公里處，見身穿紅色外套頭戴黃色工程
    帽之張武助，騎乘車牌號碼 LJW-979號重型機車在其前方，
    一時怒火中燒，乃基於殺人之不確定故意，駕駛上開自小貨
    車，以時速約四、五十公里之速度，自後猛力撞擊張武助所
    駕駛之前開機車尾部，使張武助人車倒地受傷後駕車逃離現
    場。嗣張武助經南投縣名間消防隊送至台中縣童綜合醫院急
    救時，已呈深度昏迷現象，經該醫院緊急進行開顱手術，仍
    於同年5月3日 11時6分許，因左右頂額顳葉大腦內出血及硬
    腦膜下腔出血而死亡。丁○○為避免上開犯行被發現，即將
    該自小貨車開至竹山鎮賴清華所經營之修配場，委託賴清華
    於同年4月28日以新台幣8千元出售予信雄汽車回收場，嗣經
    警循線查獲。
二、案經張武助之妻丙○○訴由南投縣政府警察局竹山分局報請
    臺灣南投地方法院檢察署檢察官偵查起訴。
    理  由
一、認定犯罪事實之證據：
(一)、證人賴金菊即上訴人之妻之證詞：「我先生說張武助對他用
    紙人對他下符咒，我對他說沒有這回事，我先生就罵我。」
    「88年間的事情，是因為張武助住家排水不通，都流到我家
    才發生糾紛。」（見原審卷第52頁）
(二)、證人吳湘華即上訴人之媳婦吳湘華證稱：「我公公與隔壁的
    鄰居最近這二年吵的很兇，我公公說他心頭很悶，懷疑有人
    下符咒害他，他認為是張武助下符咒害他。」「（曾經聽被
    告懷疑你婆婆與張武助有染？）曾經聽過我婆婆對我說過，
    我公公他心頭很悶，心情不好，就覺得張武助用符咒害他。
    」（見原審卷第53頁）。
(三)、道路交通事故調查報告表、現場圖、肇事小貨車（含碎片）
    照片、被害人所騎機車照片、童綜合醫院病歷摘要、驗斷書
    、相驗屍體證明書、法務部法醫研究所鑑定書（見原審卷第
    74頁，認死者因車禍（機車遭小貨車由後碰撞）造成左右頂
    額顳葉大腦內出血及硬腦膜下腔出血死。死亡機轉為中樞性
    衰竭。）
(四)、上訴人即被告丁○○於94年5月4日上午11時13分許，檢察官
    詢問時供稱：「（你認得他所騎的機車工程帽及外套是不是
    ？）是，認識。」「（你知道他上班的路線及時間？）知道
    路線，上班有時早班有晚班大概都知道，只是不太確定，晚
    班是在晚上七點多。」「（你在94年4月27日下午7時44分許
    開你無牌的藍色小貨車在名竹大橋台三線 225.6公里處看到
    死者所騎的機車為何要撞他？）我覺得他與我老婆有曖昧的
    關係，所以我生氣看到他故意撞他來消氣。」「（你為何剛
    巧開車到那裡？）朋友介紹我到附近拿中藥，剛好遇到死者
    一肚子火，就開車故意撞他，不是專程去撞他。」「（你知
    道開車撞機車會摔死人嗎？）知道。」「（為何一直沒有向
    家屬承認是你撞的或者處理將車子賣掉的事情？）我沒有遇
    到家屬，我車子放在山下的修車廠。」及車子放在賴清華處
    ，後來八千元賣給他等語（見偵字第1657號卷宗第10頁）。
    於94年5月1日21時20分許第一次警詢時，承認肇事當時，係
    駕駛小貨車沿南雲路往名間方向行駛，要到名間鄉拿藥，時
    速約四十公里 （見竹山分局刑案偵查卷宗第7頁反面）；於
    94年5月3日20時許，第二次警詢時，警詢以如何認死者，上
    訴人回答稱看死者所戴的帽子，與背後身影認出。當時時速
    四、五十公里等語，本院勘驗警詢光碟，上訴人之陳述係出
    於自由意思陳述，警員無誘導訊問之情形 （見本院卷第115
    頁）。
(五)、被害人被撞時，所穿戴之紅色外套、黃色工程帽。
二、關於被告自白證據能力之認定：
(一)、依竹山分局員警林資隆之偵查報告書記載，林警員於94年 4
    月27日20時許，接獲勤指中心指示，前往竹山鎮○○里○○
    路名竹大橋處理本件車禍，經檢視現場跡像，認定為肇事逃
    逸案件，遂帶回相關物證。返回分局後，勤指中心通知有民
    眾以公用電話向警局勤指中心提供一部裕隆藍色自小貨車。
    林警員將此訊息告知死者家屬，家屬即表示，死者與隔壁之
    上訴人有糾紛，懷疑可能是上訴人所為。同年月30日上午10
    時許，林警員將現場遺留之淺黃色方向燈蓋上之編號向汽車
    材料行詢問得知係福特好幫手右側方向燈蓋，而紅色燈蓋是
    該型保險桿右側方向燈蓋。林警員再向死者家屬確認自小貨
    車之廠牌。同日11時前往上訴人住處詢問其小貨車去向及廠
    牌。上訴人答稱該車於農曆19日即國曆27日即已賣掉，由山
    腳圓環那家裕農吉普車行幫忙賣掉。林警員即前往該車行詢
    問，查知該車是福特好幫手及該車去向後。於同日14時許在
    竹山鎮○○里○○路13號信雄汽車廢棄場尋獲該車，發現該
    車與肇事車吻合，即將該車查扣並移至分局採證拍照。林警
    員見事證已全，即通知上訴人於同年5月1日20時到案說明，
    上訴人坦承犯案後製作筆錄，此有偵查報告書可憑（見相驗
    卷宗第33頁）。被害人張武助係於 94年5月3日11時6分死亡
    ；死者之配偶於同日11時50分警詢時，指稱上訴人與死者係
    20幾年的鄰居，平時關係不太好，88年地震後因屋頂排水問
    題發生過糾紛，接著是因以工代賑關係，上訴人之妻與死者
    在同一處工作，曾載上訴人之配偶去上班。最近是因天公生
    拜拜及正月十五那天，為點鞭炮事吵架等語。另從事汽車買
    賣業之賴榮華於94年5月2日16時16分證稱上訴人託伊賣小貨
    車，於4月28日告知信雄汽車回收場老闆，該車場老闆於4月
    29日將子掉走等語（見第相驗卷宗第9頁） 。依上開證據顯
    示，已可合理懷疑上訴人犯故意殺人罪，其法定刑為十年以
    上有期徒刑之罪，檢察官因依刑事訴訟法第76條規定逕行拘
    提上訴人，並無不當。辯護人認本件僅憑不具證據能力之被
    害人配偶丙○○之陳述，認上訴人罪嫌重大，所犯為最輕本
    刑五年以上有其徒刑之罪，未經傳喚即拘提到案，即非合法
    。其後之羈押亦非合法，此期間之陳述無證據能力。查依刑
    事訴訟法第159條第1項固規定被告以外之人於審判外之言詞
    或書面陳述，除法律有規定者外，不得作為證據。同條第 2
    項又規定：前項規定，於第161條第2項之情形及法院以簡式
    審判程序或簡易判決處刑者，不適用之。其關於羈押、搜索
    、鑑定留置、許可、證據保全及其他依法所為強制處分之審
    查，亦同。足認關於刑事訴訟法第76條所規定逕行拘提之審
    查，無傳聞證據排除法則之適用。另逕行拘提審查時，關於
    有關犯罪事實之認定，並不以達確信為必要。因此檢察官依
    上開事證，認上訴人犯罪嫌疑重大，所犯為最輕本刑五年以
    上有期徒刑之罪，不經傳喚逕行拘提上訴人，並無違法不當
    之情形。辯護人指摘檢察官之逕行拘提違法，其後之羈押亦
    有不合，上訴人因不當拘提後所為之陳述，不具證據能力，
    即非有據。
(二)、上訴人於94年5月3日20時第二次警詢時，承認知道被其撞
    擊之人是張武助，並供稱是看死者所戴的帽子，還有從背後
    的身影認出是死者等語，上開上訴人之陳述，係出於上訴人
    自由意思，警員並無誘導之情形，已經本院受命法官會同檢
    察官、上訴人、辯護人勘驗明確 （見本院卷第115頁）。證
    人即上開上訴人第二次警詢之詢問員警乙○○到庭證稱：製
    作筆錄之前，有與上訴人閒聊，瞭解案情。閒聊時與上訴人
    談到為何要撞擊被害人，被害人家屬提供上訴人當天把車子
    賣掉的資料，檢察官相驗後認有嫌疑簽發拘票。因為上訴人
    懷疑其太太與死者有曖昧關係，這部分如果上訴人沒有講，
    伊不會知道，是上訴人自由陳述等語（見本院卷第169頁至1
    74頁）。上訴人上開警詢之自白，並非警方依不正方法取得
    ，已極明確，而可認定。辯護人要求檢察官證明取得自白之
    合法性，顯有誤會。上開上訴人之警詢自白，係上訴人自
    由意志所為之陳述，可以認定。雖警詢筆錄之文字記載，與
    光碟錄音錄影資料，沒有完全相符。但筆錄之製作，其文句
    本有簡繁不一之情形，對被詢問人之陳述，依現行實務並未
    要求逐字記載。因此於依被詢問人之陳述，轉記為文字時，
    何者應記載為文字，何者可不予記載，必因記載之人不同而
    有不同。不能以筆錄之文字記載與被詢問人之陳述並未完全
    相同，即認筆錄不可採。況筆錄不過為陳述人有此陳述之證
    明方法之一，並非捨此筆錄，即不能由製作筆錄之人或詢問
    之人、或其他在場之人，到庭證明陳述人作何種陳述。辯護
    人列舉警詢筆錄與錄影光碟不符之處，認上訴人之自白不合
    法，並非有據。另警方偵查犯罪，依已搜得之證據，研判
    可能發生之情形，曉喻嫌疑人利害輕重，自白犯罪可以從輕
    ，否認犯罪，一旦被查出事證，會受到重罰。且依已搜得之
    證據，研判事實，推知可能涉案之人，並據此研判推知之事
    實，通知犯罪嫌疑人詢問，要求犯罪嫌疑人交待行蹤，承認
    犯罪，本屬事理之當然。不能因承辦之員警懷疑嫌疑人犯罪
    ，主觀上認嫌疑人為犯罪人，因此以嫌疑人為犯罪人之立場
    詢問嫌疑人，要嫌疑人承認犯罪，如無強暴、脅迫、詐欺、
    利誘等不正之方法，認因此詢問所得之自白，是不當取得。
    辯護人以上訴人於警詢之陳述，係員警於詢問時，要求其如
    此陳述，且警方就上訴人之犯罪事實製作筆錄之前已與上訴
    人有一番溝通，且教好上訴人如何陳述。警方在還未正式訊
    問，就先入為主認定丁○○是出於故意衝撞死者之機車，在
    此成見下，誘導上訴人陳述，亦無可怪異云云，辯護人上開
    意見，不能據以認定上訴人之警詢自白，有不當取得之情形
    （上訴人之警詢自白係出於其自由意志所為之陳述，已如前
    述）。另辯護人辯稱：本件上訴人於94年5月3日18時30分
    遭拘提到案，拖延到20時才開始訊問，並未依法即時訊問，
    亦未全程錄音錄影云云。查詢問之員警乙○○於本院證稱：
    因拘提上訴人到警局後，尚須準備錄影帶，架設錄影器材與
    資料才能進行等語 （見本院卷第170頁）。本件依拘票及調
    查筆錄之記載，係於94年5月3日18時30分實施拘提，同日20
    時開始詢問，相距 1小時30分，因須準備錄影器材、資料，
    且尚有解送至警局之時間，警方人員於實施拘提後 1小時30
    分開始詢問上訴人，應認無違即時詢問之規定。辯護人又
    以本件上訴人在20時接受詢問前，即已接受警方之詢問，故
    而警方在20時所製作之錄影帶中，有「不像你今天跟我們講
    的情形」「圓環」「你剛才不是說你身上沒機子？」「十年
    前嘛！」等上訴人未在20時以後陳述之事實，上訴人辯稱其
    自白係在錄影之前由警方教導，即非無由云云。查本件警方
    之詢問，有錄影錄音，此有錄影光碟可憑。若筆錄之記載與
    錄影錄音之內容，有不一致之情形，甚且於錄影錄音所無陳
    述之記載之情形，此僅係筆錄之記載是否正確之問題，並不
    能因此全部否定上訴人已為自白之效力。本件警詢筆錄雖有
    上開錄影帶所未顯示陳述之記載，此僅能據以認定上訴人於
    錄音錄影時，未為上開陳述。若上訴人確有依自己自由意志
    為自白，且已經錄音錄影，並記載於筆錄，則上訴人此部分
    之自白，不能因筆錄之記載有錯誤，而否認其自白之效力。
    另警方係於94年5月3日20時開始詢問，至同日21時結束，此
    段時間全程錄影錄音，為上訴人及辯護人所不否認。不能以
    開始詢問上訴人前之承辦員警與上訴人之對話閒聊未予錄音
    錄影，即認未全程錄音錄影，亦不能因此認上訴人之自白係
    由警方教導。上訴人於94年5月3日20時警詢時所為之自白，
    有證據能力。
三、認定上訴人犯罪之理由：
(一)、證人賴金菊為上訴人之妻；證人吳湘華為上訴人之媳婦，其
    等為上訴人之親人，所為上開證詞，應可採信。依賴金菊、
    吳湘華之證詞，可以認定上訴人與死者張武助，確有宿怨。
    上訴人於偵查中並供述稱「我覺得他（即死者）與我老婆有
    曖昧關係，所以我生氣看到他故意撞他來消氣。」（見偵查
    卷第10頁），上訴人有殺害被人害之動機，可以認定。
(二)、依上開上訴人於94年5月4日上午11時13分許，在檢察官面前
    所為之自白，及同年月1日21時20分許、同年月3日20時，在
    警詢時所為之陳述，及道路交通事故調查報告表、現場圖、
    肇事小貨車（含碎片）照片、被害人所騎機車照片可以認定
    上訴人於於 94年4月27日19時30分許，駕駛自用小貨車行經
    南投縣竹山鎮○○里○○路名竹大橋台三線公路 225.6公里
    處，發現被害人張武助頭戴黃色工程帽、身究紅色夾克，一
    時氣憤，故意以時速 4、50公里之速度，自後追撞張武助，
    致張武助倒地受傷。
(三)、依上開童綜合醫院病歷摘要、驗斷書、相驗屍體證明書、法
    務部法醫研究所鑑定書，足認被害人張武助騎機車，遭上訴
    人駕駛小貨車由後追撞，造成被害人左右頂額顳葉大腦內出
    血及硬腦膜下腔出血，於94年5月3日11時6分不治死亡。
(四)、按行為人對於構成犯罪之事實預見其發生，而其發生並不違
    背其本意者，以故意論，刑法第13條第2 項定有明文。本件
    被害人之死亡，係因上訴人故意以駕駛小貨車自後追撞騎機
    車之之被害人，造成被害人左右頂額顳葉大腦內出血及硬腦
    膜下腔出血，不治死亡。查以高速自後撞擊行駛中之機車，
    必致機車駕駛人摔倒，且摔倒撞擊地面之力量亦必強烈，尤
    其機車騎士在未戴合法安全帽，猝不及防之下猛然摔倒，其
    頭部常撞擊地面，而有嚴重腦部受傷導致死亡之極大可能，
    此為一般人經驗，且可得認知之知識。上訴人於94年5月4日
    11時13分許，檢察官詢以「你知道開車撞機車會摔死人嗎？
    」上訴人答稱「知道」（見偵字第1657號卷第11頁），足認
    上訴人亦具備上開自後高速追撞騎機車之人，會造成機車騎
    士死亡結果之認識。上訴人於以時速 4、50公里之時速，駕
    駛小貨車自後追撞行駛中騎機車之被害人時，主觀上有預見
    會造成被害人死亡結果，可以認定。被害人因上訴人駕駛小
    貨車自後追撞，致被害人機車倒地，傷重不治死亡，並未違
    反上訴人其本意，上訴人具有殺人之間接故意，可以認定。
四、上訴人之辯解不採之理由：
(一)、上訴人辯稱：伊不是故意撞被害人，是不小心撞到。賣小貨
    車是事先就與人談好云云。查上訴人係駕駛小貨車路經竹山
    鎮名竹大橋台三線225．6公里處時，發見被害人張武助頭戴
    黃色工程帽，身穿紅色外套騎機車之被害人張武助，一時氣
    憤，故意自後追撞之事實，已如前述。上訴人辨稱是不小撞
    到被害人，顯與事實不符，不能採信。又上訴人於94年6月1
    0 日原審法院訊問時，供稱其所駕駛之小貨車，於撞到當天
    ，回到家前，就送到修理廠等語（見原審卷第10頁），足認
    上訴人辯稱伊小客車事先與人談好要賣云云，亦與事實不符
    ，不能採信。
(二)、辯護人為上訴人辯護稱：本件有違法拘提、違法羈押之情形
    ，於此期間所為陳述無證能力云云。查本件並無違法拘提、
    羈押之情形，已如前述，辯護人認本件有違法拘提、羈押之
    情形，並非有據。
(三)、辯護人又辯護稱：上訴人患有白內障，視力不好，案發時為
    晚上七點四十分左右，天色已暗，視線不佳，上訴人怎可能
    如其所述之「我知道被我撞擊之人是張武，我見他的機車及
    紅色外套、黃色工程帽就知道是張武助，因我懷疑張武助跟
    我老婆賴金菊有曖昧關係，我懷恨在心，一時氣憤才開車撞
    他機車。」云云。查上訴人曾於93年9月3日至竹山秀傳醫院
    檢查視力，左眼為0．8，右眼為0．2，雙眼有白內障，夜間
    視力比正常人差一點，若有開車夜間速度會稍慢及較差，但
    辨色力無影響，有竹山秀傳醫院95年1月9日95竹秀管字第95
    0009號函可憑。足認上訴人之夜間視力，只比正常人差一點
    ，辨色力並無影響。且上訴人於94年5月3日第二次警詢時，
    警方詢問如何認被害人，上訴人除陳稱伊看見被害人的黃色
    工程帽、紅色外套外，並自行補充稱從背後看被害人的形影
    （台語，本院勘驗筆錄載為身影）。於94年5月4日檢察官詢
    問時，亦供稱「朋友介紹我到那附近拿中藥，剛好遇到死者
    ，一肚子火，就開車故意撞他，不是專程撞他。」且於原審
    時，上訴人從未主張視力不好，看不清之事實。足認上訴人
    於追撞被害人前，確有看出被害人，才自後追撞。上訴人並
    未因其有白內障之眼疾而影響其視力，無法辨認被害人之情
    形。
五、以時速 4、50公里之速度，駕駛小貨車自後追撞騎機車之人
    ，可能造成死亡之結果，此為一般人之知識。上訴人於故意
    駕車追撞被害人時，為六十五歲之人，自亦具備此一常識。
    上訴人因房屋排水問題，且懷疑被害人對其下符咒陷害，及
    與其妻有曖昧關係，以 4、50公里之時速，故意追撞被害人
    之機車，其主觀上亦預見被害人會因此致死，被害人果因此
    傷重死亡，上訴人丁○○所為，應成立刑法第271條第1項之
    殺人罪。
六、上訴人之辯護人聲請傳喚證人即竹山分局員警鄭右忠，證明
    有無誘導被告於警訊陳述及製作指認照片不法之情形。查本
    件上訴人之犯行，事證已極明確，且本件並無誘導訊問之情
    形，已經本院勘驗錄影光碟無訛，並經詢問被告之員警乙○
    ○到庭證述明確，無再予傳訊必要。
七、原審法院以上訴人殺人事證明確，適用刑法第271條第1項，
    審酌上訴人素行良好，因與被害人房屋排水等問題產生糾紛
    而有殺害被害人之犯罪動機與目的、以自小貨車撞擊被害人
    所騎乘之機車造成被害人頭部重創傷重不治死亡，並使被害
    人家屬承受難以磨滅之傷痛，及迄未與被害人家屬達成民事
    和解之犯罪後態度等一切情狀，量處有期徒刑13年。並以本
    件肇事之自小貨車並非上訴人所有，且上訴人於肇事後已出
    售第三人，扣案之自小貨車保險桿方向燈蓋碎片、右前方燈
    蓋碎片僅為本案之證物，不得宣告沒收。認事用法，均無不
    當，量刑亦屬妥適。上訴人上訴否認有故意殺人犯行，其上
    訴為無理由，應予駁回。
據上論斷，應依刑事訴訟法368條，判決如主文。
本案經檢察官甲○○到庭執行職務。
中    華    民    國    95    年    3     月    29    日
              刑事第九庭  審判長法  官  陳  筱  珮
                                法  官  康  應  龍
                                法  官  趙  春  碧
上列正本證明與原本無異。
如不服本判決應於收受送達後十日內向本院提出上訴書狀，其未
敘述上訴之理由者並得於提起上訴後十日內向本院補提理由書（
均須按他造當事人之人數附繕本）。
                                書記官  胡  美  娟
中    華    民    國    95    年    3     月    30    日
附錄本案論罪科刑法條全文：
刑法第271條第1項：
殺人者，處死刑、無期徒刑或十年以上有期徒刑。
                                                      Ｒ


司法院資訊處製作；財團法人民間司法改革基金會備份。
